【裁判字號】    90,台上,3965
【裁判日期】    900628
【裁判案由】    違反水土保持法
【裁判全文】
最高法院刑事判決                                九十年度台上字第三九六五號
    上訴人  台灣高等法院檢察署檢察官
    被  告  甲○○
右上訴人因被告違反水土保持法案件，不服台灣高等法院中華民國八十八年四月十三
日（原判決誤繕為同年月十二日）第二審更審判決（八十八年度上更(一)字第五四號，
起訴案號：台灣桃園地方法院檢察署八十四年度偵字第三○二三號、八十五年度偵字
第九七一號），提起上訴，本院判決如左：
    主  文
原判決撤銷，發回台灣高等法院。
    理  由
本件原判決以公訴意旨略稱：被告甲○○明知桃園縣復興鄉○○段七二二號地號土地
係屬國有山坡地保育區林業用地，且係石門水庫集水區，並由告訴人胡金發自民國五
十七年十二月十二日起向桃園縣復興鄉公所承租使用，迄今仍在租賃期間內，竟未經
該山坡地之管理機關台灣省政府民政廳及承租人胡金發之同意，意圖為自己不法之利
益，於八十三年九月間起，僱工砍伐該七二二地號山坡地上之果樹、雜樹，改種水蜜
桃苗木，擅自竊佔墾殖該七二二地號土地，由於該土地屬山坡地之林地，經濫墾破壞
後，致生水土流失，喪失水土保持功能，遇降雨則土石隨時均會崩落，水土流失，嚴
重影響下坡地帶居民之生命財產安全，因認被告涉有山坡地保育利用條例第三十四條
第一項、森林法第五十一條第一項、刑法第三百二十條第二項、水土保持法第三十二
條第一項等罪嫌云云。然經審理結果，以被告既早於五十七年以前，即與家人在該地
耕作，且種植迄今，並未曾拋棄，其於五十七年以前未經台灣省政府主管機關許可即
在該地耕作，犯罪即已成立，爾後之繼續佔據耕作，乃狀態之繼續，而非行為之繼續
，則自其占用迄八十三年間，已逾二十六年以上，時效早已完成。因而撤銷第一審判
決，改判諭知本件免訴，固非無見。
惟查：(一)、第二審法院認為上訴有理由或上訴雖無理由，而原判決不當或違法者，應
將原審判決經上訴之部分撤銷，就該案件自為判決，刑事訴訟法第三百六十九條第一
項前段定有明文。本件第一審判決除被告外，尚有共同被告游進財，而游進財部分已
經第一審判決無罪確定，原審審判之範圍僅被告提起上訴之部分，故原審如認上訴為
有理由，應將第一審判決經上訴之部分即第一審關於被告部分撤銷，乃原判決竟諭知
「原判決撤銷」，自有判決適用法則不當之違法。(二)、本件公訴意旨係認被告涉有刑
法第三百二十條第二項之竊佔、山坡地保育利用條例第三十四條第一項之擅自墾殖、
森林法第五十一條第一項之於他人森林內擅自墾殖及水土保持法第三十二條第一項之
擅自墾殖致生水土流失等罪嫌。而水土保持法第三十二條第一項之罪，以致生水土流
失或毀損水土保持之處理與維護設施，為其犯罪構成要件之一，且本件起訴事實，係
指被告未經主管機關及承租人同意，於八十三年九月間起，僱工砍伐系爭七二二號山
坡地之果樹、雜樹，改種水蜜桃苗木，該地經濫墾破壞後，始致生水土流失，喪失水
土保持功能等情，故被告被訴涉有水土保持法第三十二條第一項之罪嫌部分，是否其
追訴權時效已完成，揆諸刑法第八十條第一項第二款規定，即有疑問，且原判決僅就
被告被訴竊佔、違反森林法第五十一條第一項及山坡地保育利用條例第三十四條第一
項等罪嫌其追訴權時效已完成之部分，說明其理由（見原判決第六頁第一行以下），
但就被告被訴犯有水土保持法第三十二條第一項之罪嫌部分，其追訴權時效何以時效
亦已完成，則未於理由欄內說明其憑以認定之根據，亦有判決理由不備之違法。檢察
官上訴意旨指摘原判決不當，非無理由，應認原判決仍有撤銷發回更審之原因。
據上論結，應依刑事訴訟法第三百九十七條、第四百零一條，判決如主文。
中      華      民      國     九十     年      六      月    二十八    日
                              最高法院刑事第十庭
                                  審判長法官  陳  炳  煌
                                        法官  陳  正  庸
                                        法官  韓  金  秀
                                        法官  吳  信  銘
                                        法官  徐  文  亮
      右正本證明與原本無異
                                              書  記  官
中      華      民      國     九十     年      七      月      五      日


司法院資訊處製作；財團法人民間司法改革基金會備份。
